【裁判字號】    88,上訴,1567
【裁判日期】    890120
【裁判案由】    殺人未遂等
【裁判全文】
臺灣高等法院臺南分院刑事判決          八十八年度上訴字第一五六七號    Ｃ
      上  訴  人  臺灣嘉義地方法院檢察署檢察官
      上  訴  人
      即  被  告  丙  ○  ○
      指定辯護人  公設辯護人  簡  松  柏
右上訴人因被告殺人未遂等案件，不服臺灣嘉義地方法院八十八年度訴字第四三一號
中華民國八十八年九月一日第一審判決（起訴案號：臺灣嘉義地方法院檢察署八十八
年度偵字第四三五一號），提起上訴，本院判決如左：
      主      文
原判決撤銷。
丙○○共同以非法方法剝奪人之行動自由，處有期徒刑拾月；又共同傷害人之身體，
處有期徒刑柒月，應執行有期徒刑壹年月。
      事      實
一、丙○○先前與乙○○因細故發生口角而互毆，竟心生不滿，基於妨害自由及傷害
    之故意，於民國（下同）八十七年十二月二十九日下午七時許，邀集綽號「小陳
    」、「阿明」及另數位姓名年籍不詳之成年男子六、七人持木棍及鐵管數支共乘
    一部廂型車至嘉義市○區○○里○鄰○○街三一號乙○○住處外將車停妥後，由
    丙○○與綽號「阿明」及「小陳」之成年男子先至乙○○上開住處，無正當理由
    而侵入甲○○○（乙○○之母）之住宅，即由該綽號「阿明」及「小陳」挾住乙○○手臂，再由丙○○自後抓著乙○○之褲腰帶，強將乙○○挾持至距離其住處
    四十公尺外之同里竹文街七九巷十八號前，共同剝奪乙○○之行動自由後，再由
    丙○○夥同該綽號「小陳」、「阿明」及另數位姓名年籍不詳之成年男子，手持
    木棍及鐵管朝乙○○之頭部及身體多處非致命部位毆打，嗣乙○○之母甲○○○
    在屋內聞聲外出見狀，為護衛乙○○而上前用身體趴在乙○○身上，並哀求丙○○等人不要再毆打其子，惟丙○○等人不為所動，竟另起傷害之犯意，又持上述
    之兇器毆打甲○○○，致乙○○受有腦震盪伴有暫時性失憶，左側頭皮之開放性
    傷口共二處１０×１×１公分、右側足背開放性傷口１×０．２×０．２公分、
    右側踝挫傷２５×２５公分，甲○○○則受有左側肱骨幹骨折、右側單獨尺骨幹
    骨折、右側髖挫傷皮下瘀血１０×１０公分、左側肩及上肢神經損傷等多處傷害
    ，嗣經路人報警後丙○○等人始棄械逃逸。
二、案經乙○○及甲○○○訴由嘉義市警察局第一分局報請臺灣嘉義地方法院檢察署
    檢察官偵查起訴。
      理      由
一、按犯罪之被害人，得為告訴，刑事訴訟法第二百三十二條定有明文。又告訴乃論
    之罪，告訴人祇須表示訴究之意思為已足，不以明示其所告訴者為何項罪名為必
    要，告訴人在偵查中已一再表示要告訴，雖未明示其所告訴之罪名，但依其所陳
    述之事實，仍無礙於告訴之效力，最高法院七十四年度臺上字第一二八一號著有
    判例。準此，被害人乙○○於八十八年五月三十日警訊時指稱：要對被告等人提
    出殺人未遂、妨害自由的告訴等語；被害人甲○○○於同日警訊時指稱：要對被
    告等人提出殺人未遂及非法侵入住宅罪告訴等語，雖均未指明傷害告訴，然殺人
    本即當然含有傷害人之身體之故意，傷害係屬殺人之階段行為，況被害人乙○○
    、甲○○○於警訊時對被告如何對其等傷害均已指訴甚詳，依上開判例意旨，其
    等對被告傷害之事實即已提出告訴，原審辯護人認被害人就傷害部分，並未提出
    告訴云云，尚有誤會，合先敘明。
二、訊據上訴人即被告丙○○固坦承有於右揭時、地夥同綽號「阿明」、「小陳」及
    其他不詳姓名之成年男子六、七名持木棍、鐵管毆打被害人乙○○與甲○○○二
    人成傷等情，惟矢口否認有侵入住宅及妨害自由之犯行，辯稱：當時是被害人乙○○自己走出門外，伊等即在其門前毆打他，並沒有侵入屋內將呂某強押出去云
    云。經查，右揭事實，業據被害人乙○○、甲○○○指訴綦詳，並有嘉義市仁友
    醫院所出具其二人受傷之診斷證明書各一份附於警卷可稽。又被告於警訊時業已
    供承：「我攜帶有鐵管及木棍等兇器，當天我即前往乙○○家中，叫呂某到外面
    談話，因他口氣不佳，與我同行之綽號『阿明』、『小陳』就一邊一人挾著乙○○的手臂，而我就拎著他的褲腰帶，將乙○○帶至離其家四十公尺處，再以鐵管
    及木棍朝乙○○身上一陣亂打，而甲○○○為掩護乙○○因而被我們打斷了手臂
    」等語（警訊卷第二頁反面、第三頁正面），核與被害人乙○○、甲○○○指訴
    之情節大致相符，足認被告案發時係將被害人乙○○強押至距離其住處四十公尺
    處毆打，其有以強暴方法剝奪乙○○行動自由甚明。且被告既事先糾集眾人、準
    備兇器，其進入被害人甲○○○住處顯非基於善意而無正當理由，自屬無故侵入
    他人住宅，再衡以被告既與被害人乙○○有過節，被害人乙○○當時見被告夥同
    綽號「阿明」及「小陳」之人進入其屋內來意不善，豈有獨自一人隨被告出外談
    論之理，是被告此部分所辯顯係卸責飾詞，不足採信。又被告案發時原係針對被
    害人乙○○採取報復行動，業據其於警訊及偵審中供承在卷，惟竟於被害人甲○○○上前用身體護衛在乙○○身上，並哀求其不要再毆打之際，不為所動，仍持
    木棍及鐵管毆打甲○○○致其骨折受傷，顯係另行起意所為，被告辯稱：甲○○○係伊等不小心打到的云云，亦屬避重就輕之詞，委無可取，本件事證明確，被
    告犯行，堪以認定。
三、又按刑法殺人未遂罪與傷害罪之區別，應視加害人有無殺意為斷；加害人下手情
    形如何，及行為時之動機，於審究犯意方面，究不失為重要之參考資料。公訴人
    雖認被告等人於右揭時地邀約七、八名成年人持木棍及鐵棍毆打被害人乙○○頭
    部等致命部分，造成乙○○受有頭部及身體等多傷害，顯有殺人之未必故意，係
    犯刑法第二百七十一條第二項、第一項之殺人未遂罪嫌云云，惟訊之被告堅決否
    認有殺人之犯意，辯稱：伊當時只是要教訓乙○○而已，且並未喊「給他死」等
    語，經查，被告於警訊時供稱：伊係先前與被害人乙○○發生糾紛，為乙○○毆
    打後，仍不被放過，到處找伊，並要伊再向他道歉，伊才前往將乙○○打傷等語
    （警訊卷第二頁反面），而被害人乙○○於警訊時及本院審理中係指稱：先前伊
    勸告被告不要與有夫之婦來往，引起他不滿，雙方發生毆打，被人拉開，被告心
    有不甘，又找人來打伊等語（警訊卷第六頁正面、本院卷第四二頁正面）。足見
    被告與被害人乙○○先前僅因細故發生互毆，雙方並無何深仇大恨，應無殺人之
    動機。又參之被告等人所攜帶之兇器為鐵管等物，質地甚為堅硬，若有殺人之意
    ，七、八人共同朝頭部等致命部位毆打，其後果不可收拾，惟依上開被害人乙○○之診斷所載，雖有腦震盪伴有暫時性失憶之情形，惟其頭部受擊二處，均為頭
    皮之開放性傷口，未提及併發症，亦未致頭骨碎裂，其餘則為足踝部、背部受傷
    ，顯見被告等人使用之力道未足以致人於死。至於被害人乙○○於警訊時及被害
    人甲○○○均指稱：毆打中被告且喊「給他死」等語。惟被害人乙○○嗣於偵查
    中指稱：頭被打之後什麼都不知道等語（偵查卷第八頁反面）（八十八年七月六
    日偵訊筆錄）；於原審時改稱：沒有聽到有說「要給你死」，被打頭昏昏的等語
    （原審卷第十七頁反面）；於本院審理時又稱：伊沒有聽到被告毆打時有喊「給
    他死」這句話等語（本院卷第四一頁反面），其指訴前後不一，則當時被告是否
    有喊「給他死」云云，已堪置疑。縱認被告有喊「給他死」，揆之時下社會上鬥
    毆者，一面動手，一面口手吆喝要致對方死以助勢者之情形經常可見，該行為人
    並非真正有殺死對方之決意應可斷言。況案發時為八十七年十二月二十九日，而
    被害人乙○○直至八十八年五月三十日始至警局對被告提出告訴，若被告當時果
    真有殺死被害人乙○○之意，被害人乙○○當時應可訴請警方偵辦，何以遲至五
    個月後始提出告訴，亦頗為費解。綜上所述，被告堅決否認當時有殺人犯意之辯
    解，應可採信，公訴人認被告係有殺人之未必故意，尚非有據。
四、核被告無故侵入被害人甲○○○之住宅，將被害人乙○○強押出門予以毆傷，所
    為係犯刑法第三百零六條第一項之侵入住居罪、第二百七十七條第一項普通傷害
    罪、第三百零二條第一項之剝奪人之行動自由罪，又被告毆傷甲○○○之行為，
    係犯刑法第第二百七十七條第一項普通傷害罪。公訴人認被告毆傷被害人乙○○
    部分，係犯刑法第二百七十一條第二項、第一項之殺人未遂罪，起訴之法條容有
    未洽，應予變更。又公訴人於論罪法條欄雖未論及被告觸犯侵入住居罪，惟於事
    實欄已敘及，本院自得一併審理，附此敘明。被告與綽號「阿明」、「小陳」及
    其他不詳姓名年籍之六、七名成年男子間，就上開犯行有犯意之聯絡及行為之分
    擔，均屬共同正犯。被告就被害人乙○○部分所犯侵入住居、剝奪人之行動自由
    及普通傷害三罪間，有方法結果之牽連關係，應從一重以剝奪人之行動自由罪處
    斷。而此剝奪人之行動自由罪與傷害呂周明珠部分所犯之普通傷害罪，係犯意各
    別，罪名互殊，應予分論併罰。
五、原審因予被告論罪科刑，固非無見。惟查(一)按刑法第三百零二條之妨害自由罪，
    係妨害他人自由之概括規定，故行為人具有一定目的，以非法方法剝奪人之行動
    自由者，除法律別有處罰較重之規定，應適用各該規定處斷外，如以使人行無義
    務之事，或妨害人行使權利為目的，而其強暴、脅迫已達於剝奪人行動自由之程
    度，即成立本罪，不應再以同法第三百零四條論處（最高法院二十九年上字第二
    三五九號判例參照）。被告等人以毆打被害人乙○○為目的，將其從屋內強押至
    距離被害人住處四十公尺外之巷內毆打，其強暴行為已達於剝奪人之行動自由程
    度，即應成立刑法第三百零二條之妨害自由罪，原審認被告等人施強暴將被害人
    乙○○架出屋外，主觀上係欲毆打被害人乙○○，應不構成剝奪他人行動自由罪
    ，僅成立刑法第三百零四第一項之強制罪名，尚有未當。(二)被告等人先係基於傷
    害之犯意，毆打被害人乙○○，嗣為被害人甲○○○聞聲外出見狀而上前用身體
    護衛在乙○○身上，惟被告等人竟不聽勸阻，又持木棍及鐵管毆打甲○○○致其
    骨折受傷，此部分傷害甲○○○之犯行，顯係另行起意所為，原審認被告係以一
    行為同時毆傷被害人乙○○及甲○○○二人，為想像競合犯，亦有未合。被告上
    訴意旨，指摘原判決量刑過重及公訴人上訴意旨，指摘被告毆打被害人乙○○部
    分係犯殺人未遂罪，原判決以普通傷害論罪，其認事用法不當，雖均無足取，惟
    原判決既有上開可議之處，應由本院予以撤銷改判。爰審酌被告僅因細故糾眾毆
    傷被害人母子，及其犯罪之目的、手段、被害人二人所受之傷勢不輕並犯後未能
    與被害人達成和解等一切情狀，各量處如主文第二項所示之刑，並定其應執行之
    刑，以資懲儆。又被告等犯罪所用之木棍及鐵管，被告供稱係於路旁拾得，事後
    已予以丟棄，爰不予宣告沒收，併予敘明。
據上論斷，應依刑事訴訟法第三百六十九條第一項前段、第三百六十四條、第二百九
十九條第一項前段、第三百條、刑法第二十八條、第二百七十七條第一項、第三百零
二條第一項、第三百零六條第一項、第五十五條、第五十一條第五款，罰金罰鍰提高
標準條例第一條前段，判決如主文。
本案經檢察官羅清溪到庭執行職務。
中    華    民    國      八十九      年      一      月      二十      日
                                  臺灣高等法院臺南分院刑事第二庭
                                      審判長法官  游    明    仁
                                            法官  蔡    長    林
                                            法官  呂    佳    徵
右正本證明與原本無異。
如不服本判決，應於判決送達後十日內向本院提出上訴狀，其未敘述理由者並應於提
出上訴狀後十日內向本院補提理由書（應附繕本)。
                                      法院書記官  陳    嘉    琍
中    華    民    國      八十九      年      一      月      二十四    日
附錄本案論罪科刑法條：
刑法第三百零二條第一項：
    私行拘禁或以其他非法方法剝奪人之行動自由者，處五年以下有期徒刑、拘役或
    三百元以下罰金。
刑法第二百七十七條第一項：
    傷害人之身體或健康者，處三年以下有期徒刑、拘役或一千元以下罰金。
刑法第三百零四條第一項：
    以強暴、脅迫使人行無義務之事或妨害人行使權利者，處三年以下有期徒刑、拘
    役或三百元以下罰金。
刑法第三百零六條第一項：無故侵入他人住宅、建築物或附連圍繞之土地或船艦者，
    處一年以下有期徒刑、拘役或三百元以下罰金。


司法院資訊處製作；財團法人民間司法改革基金會備份。
